臺灣臺中地方法院民事判決　　95年度簡上字第266號
上訴人　　　丁○○
訴訟代理人　蕭志鋒　律師
被上訴人　　甲○○
訴訟代理人　劉佳田　律師
上當事人間請求給付票款事件，上訴人對於中華民國95年8月17
日本院臺中簡易庭95年中簡字第2549號第一審判決提起上訴，本
院判決如下：
    主      文
上訴駁回。
第二審訴訟費用新台幣玖仟柒佰伍拾元由上訴人負擔。
    事實及理由
壹、兩造之聲明：
  一、上訴人：(一)原判決廢棄。(二)被上訴人應給付上訴人新台幣
      （下同）600,000元，及如原判決附表所示各支票之面額
      均自提示日起至清償日止，按年息6%計算之利息。(三)第一
      、二審訴訟費用由被上訴人負擔。
  二、被上訴人：(一)上訴駁回。(二)上訴費用由上訴人負擔。(三)如
      受不利判決，願供擔保免為假執行。
貳、上訴人起訴主張：被上訴人簽發付款人為台東區中小企業銀
    行桃園分行（下稱東企桃園分行），如原判決附表所示之支
    票2紙（下稱系爭支票）與付上訴人，向上訴人借款600,000
    元（本為三張面額各300,000元之支票借款900,000元，系爭
    支票為其中之2張），上訴人交付借款後，於原判決附表所示
    提示日向付款人提示，竟未獲付款，經上訴人催告亦未獲置
    理，爰依票款請求權，請求被上訴人給付票款及其法定利息
    等語。
參、被上訴人則以：其在陸軍第六軍團擔任上校科長時，訴外人
    戊○○向被上訴人招攬投資汽車租賃，戊○○並稱由他辦理
    汽車貸款利率較低，還可將車子出租收取租金。被上訴人即
    同意由戊○○幫忙辦理汽車貸款，並將補給證、身分證、餉
    條、印鑑交給戊○○。94年4月間，戊○○向被上訴人介紹
    安泰銀行負責辦貸款之行員丙○○，要求被上訴人在一份資
    料上簽名，被上訴人未細看文件內容即簽名後離去。戊○○
    又帶被上訴人至東企桃園分行申請空白支票以備分期清償銀
    行貸款之用，惟被上訴人並未親自領取或授權戊○○領取支
    票，亦未授權戊○○使用並交付空白支票予第三人，而係戊○○私自指示訴外人乙○○領取空白支票，被上訴人對於領
    取支票等情於事前並不知情。且被上訴人從未見過或使用該
    空白支票，更未簽發系爭2紙支票，直到東企桃園分行行員
    王馨儀通知有人提示支票，被上訴人才知支票遭盜用。戊○○亦於原審證稱其將空白支票交給丙○○，顯見系爭支票之
    字跡並非戊○○所寫，更非被上訴人所寫，而係丙○○或他
    人所偽造。再者，東企桃園分行95年12月21日東企銀桃字第
    368號函稱：「依本行發票慣例，支存戶開立當日即由存戶
    親領空白票據，並簽具支票領取證及支票領取登記簿」云云
    ，與事實不符，且函中所附「支票存款開戶申請書」之申請
    用途欄中書寫「購車」字樣，事後查知係乙○○擅自領取支
    票時在銀行人員要求下填載，並非被上訴人所寫等語，資為
    抗辯。（上訴人起訴請求被上訴人給付600, 000元，及如原
    判決附表所示各支票面額均自提示日起，至清償日止，按年
    息6%計算之利息，原審判決上訴人全部敗訴，上訴人就原審
    判決全部上訴）。
肆、經查：
  一、以下之事實為兩造所不爭，本院採為判決之基礎：
    (一)被上訴人於94年6月20日向東企桃園分行掛失系爭支票。
    (二)系爭支票係由上訴人所持有，分別於94年8月9日、同年8
      月30日經提示後退票。
    (三)系爭支票所蓋用之印章均為被上訴人所使用之印章（即94
      年6月20日被上訴人向東企桃園分行申請變更印鑑前所使
      用之支票印鑑）。
    (四)系爭支票所載之票面金額、發票日等均非被上訴人所書寫
      。
  二、票據法第5條規定：「在票據上簽名者，依票上所載文義
      負責。二人以上共同簽名時，應連帶負責」，而盜用他人
      印章為發票行為，即屬票據之偽造。被盜用印章者，因非
      其在票據上簽名為發票行為，自不負發票人之責任，此項
      絕對的抗辯事由，得以對抗一切之執票人（票據法第13條
      規定：「票據債務人不得以自己與發票人或執票人之間所
      存抗辯之事由對抗執票人。但執票人取得票據出於惡意者
      ，不在此限」等語，係關於人的抗辯事由之規定，與票據
      偽造之抗辯無涉），惟當事人主張有利於己之事實，就其
      事實有舉證之責任，私人之印章，由自己使用為常態，被
      人盜用為變態，主張變態事實之當事人，自應就此印章被
      盜用之事實負舉證之責任。本件被上訴人雖以系爭支票係
      遭人偽造為抗辯，惟對於系爭支票發票人欄上「甲○○」
      之印文，為被上訴人在臺東企銀所留存之支票印鑑所蓋用
      之印文一節既不爭執（如前述肆、一之(三)所載），則被上
      訴人對於該支票是遭人盜用之事實，自應負舉證之責任。
      茲就兩造爭執各點，分項說明於下：
    (一)系爭支票係被上訴人於94年4月12日向台東區中小企業銀行
      桃園分行所領用之25張空白支票中之2張；被上訴人之所以
      向台東區中小企業銀行桃園分行領用空白支票，則係為委
      託戊○○向安泰商業銀行辦理汽車貸款，此業經證人戊○○證稱：「我從事資產管理公司，……，甲○○也有委任
      我向安泰銀行貸款，甲○○要買保時捷的車子要貸款三百
      多萬元……，甲○○的資料都交給我去辦理，甲○○貸款
      過程中我有幫被告去申請支票，並去領空白支票，因為安
      泰銀行規定貸款要簽發支票，每月分期繳納……」等語甚
      明（原審卷第40頁），並有東企桃園分行函、及支票存款
      開戶申請書等在卷可稽（本院卷第65頁、第69頁）。
    (二)東企桃園分行函本院稱：「經調卷詳查，本行帳號0000-0
      00000000，發票人甲○○之支票存款戶係：(一)94年4月12
      日開立，並於當日領取空白支票25張，票號5676至5700。
      (二)本人親簽開戶，並未委託他人處理。(三)依本行發票慣例
      ，支存戶開立當日即由存戶親領空白票據，並簽具支票領
      取證及支票領取登記簿……」，固指稱空白支票係被上訴
      人所親自領取，上訴人亦據以指稱被上訴人親自向東企桃
      園分行領取空白支票。惟依上函所附之開戶申請書所載，
      其申請之日期記載為「94年4月8日」，支票存款往來約定
      書上申請案件見簽人郭伶育所加蓋印章其日期亦係「94年
      4 月8日」，而空白支票領取登記簿上甲○○領取空白支
      票之日期則為「94年4月12日」，則領取空白支票之日期
      與開戶之日期已屬不同，東企桃園分行函所稱被上訴人開
      戶當天即領取空白支票一節，已與事實不符；且金融機關
      並非因申請即可對客戶發給空白支票，其間尚須對客戶進
      行徵信審核程序，顯亦非客戶申請之時即可發給空白支票
      ，參照證人乙○○於本院證稱：「（94年4月12日有無拿
      吳建中印章到臺東區中小企銀桃園分行領取25張吳建中空
      白支票？）有。」、「（為何是你領取？）當天我有到戊○○公司去，……，戊○○跟我說要我到臺東中小企銀桃
      園分行幫他領票，我看到才知道是要領取甲○○支票，我
      領回來之後將支票及甲○○資料、私章還給戊○○」、「
      （提示支票開戶申請書，有何意見？）是我領支票時銀行
      行員問我用途，我打電話問戊○○，他說是購車，我就寫
      購車二字」等語（本院卷第126、127頁），足見被上訴人
      係於94年4月8日向東企桃園分行申請開立支票存款戶，同
      年4月12日由乙○○領取空白支票，東企桃園分行上函所
      指被上訴人於94年4月12日開戶當天親自領取空白支票一
      節，係屬有誤。惟被上訴人雖未親自領取空白支票，但申
      請支票之目的無非供流通使用，客戶自無可能在向金融機
      關申請發給空白支票之後，將空白支票置於金融機構不予
      聞問，戊○○既向被上訴人表明向安泰銀行辦理貸款而有
      使用支票之必要，被上訴人並隨同戊○○前往東企桃園分
      行申請，則被上訴人自無可能僅止於申請之行為而不實際
      領用支票，衡之情理，東企桃園分行之空白支票如非被上
      訴人親自領取，必係授權他人代領，且被上訴人確曾授權
      戊○○領用支票，此觀之戊○○對被上訴人所出具之證明
      書稱：「茲證明甲○○先生於94年4月間，向台東中小企
      業銀行桃園銀行申領之空白支票25張（票號：5676至5700
      ）及印鑑章乙枚交予本人戊○○向安泰銀行辦理貸款事宜
      ……」（原審卷第26頁），戊○○並於原審證稱：「……
      甲○○貸款過程中我有幫被告去申請支票，並去領空白支
      票，因為安泰銀行規定貸款要簽發支票，每月分期繳納…
      …」（原審卷第40頁）等語自明，再參酌證人乙○○上開
      所證，及被上訴人於94年11月4日向臺灣臺中地方法院檢
      察署檢察官對丙○○提起侵占及偽造有價證券告訴時，亦
      指稱：「……告訴人（按即本件之被上訴人）於對保時，
      透過戊○○先生依約交付身份資料及以告訴人為發票人之
      台東中小企業銀行桃園分行之空白支票25張予被告（即丙○○）……」等語（原審卷第22頁刑事告訴狀），足見被
      上訴人雖未親自向東企桃園分行領取空白支票，但係授權
      戊○○領取並使用，被上訴人主張未曾向東企桃園分行領
      用空白支票，或對於戊○○使用支票均不知情云云，並非
      可採。
    (三)上訴人主張被上訴人應負系爭支票發票人之責任，係以訴
      外人綽號「小陳」之呂祥和為替被上訴人買車，而持被上
      訴人之支票向上訴人借款，並舉系爭支票及證人丙○○為
      證。證人丙○○於原審並證稱：「（提示支票二張？）我
      有看過這兩張支票，是小陳說甲○○要借錢，當時被告的
      貸款沒有通過，要用現金來買，所以要借錢，系爭票是誰
      當場簽的，我不清楚，票是4月中旬交的，錢是當場付的
      ，錢是付給小陳，小陳叫呂祥和，……，是小陳跟我們談
      貸款，當初看車買車都是小陳跟我談的，被告都沒有出面
      ，貸款也是小陳出面」（原審卷第39頁），及於本院證稱
      ：「（原審卷證所示本件系爭2張支票如何來的？）這2張
      支票是小陳即是甲○○買車的委託人拿去向上訴人丁○○
      借錢，當時我在場，94年4月交的，是安泰銀行對面交的
      ，是借85萬元，因為甲○○買車現金不夠一百多萬元，我
      自己就先借給小陳80萬元，他有押2台車給我，他開本票
      給我，我是領現金給他」（本院第125頁），固證稱係「
      小陳」為被上訴人辦理購車而向上訴人貸款。惟關於戊○○取得被上訴人之空白支票、印章後究竟如何處理，是否
      將空白支票連同印章交與戊○○？據證人戊○○於原審證
      稱：「……因為安泰銀行規定貸款要簽發支票，每個月分
      期繳納，對保時我們把空白支票交給丙○○，當時有提議
      要把金額填上，丙○○說每個月要繳的金額還沒確定，他
      告知如果沒有把支票給他，等貸款下來還要親自從桃園到
      台中來把支票填好金額不方便，所以我們把支票交給他，
      交支票時候有我、丙○○、小陳、乙○○」（原審卷第40
      頁），而證人丙○○則稱：「……戊○○並沒有把空白支
      票及印章交給我」等語（原審卷第39頁），兩人所證相左
      。按本件被上訴人係委託戊○○向安泰銀行辦理貸款，惟
      事後向安泰銀行辦理之貸款並未辦理成功，此為兩造所不
      爭之事實，被上訴人於其空白支票轉向其他私人借款一事
      ，有意追究支票被偽造之刑事責任，並已對丙○○提出刑
      事之告訴，此有被上訴人所提出之刑事告訴狀在卷可稽（
      原審卷第22頁），無論被上訴人之空白支票係由戊○○一
      方填具，或由丙○○一方所寫，因均事涉刑事案件之追訴
      ，自難期證人戊○○、丙○○完全據實以陳，證人戊○○
      、丙○○上開所證固難遽以盡信。但被上訴人主張向東企
      桃園分行領取之空白支票，連同印鑑章均交由證人戊○○
      處理，此除與證人戊○○所證相符外，並經證人乙○○證
      述屬實，應屬真實可信。按被上訴人授權辦理者，為向安
      泰銀行貸款，此觀之被上訴人所提出之安泰商業銀行汽車
      貸款申請書、林翠麗土地、建物所有權狀、勞工保險卡等
      件自明，並為兩造所不爭，而向銀行業者辦理貸款，與向
      其他私人借款，其計收借款之利率、貸款者之誠信（如是
      否透過不當之方式催討債權）均屬不同，借款人向銀行借
      款，或向私人借款其利益狀態亦屬不同，被上訴人願向安
      泰銀行貸款購車，未必即屬同意轉向其他私人借款購車，
      被上訴人既授權戊○○開立支票向安泰銀行借款，則戊○○亦僅得於向安泰銀行貸款必要之範圍內開立支票，再者
      ，系爭支票上之面額、發票日均非被上訴人所寫，此為兩
      造所不爭；則被上訴人向東企桃園分行所領取之空白支票
      及印鑑章交戊○○收執後，無論係戊○○、丙○○，或呂
      祥和填寫發票日、面額而簽發系爭支票，並持以向上訴人
      借款，均非屬戊○○基於授權之發票行為，自係逸出被上
      訴人授權之範圍，而屬票據之偽造行為，自難令被上訴人
      應就系爭支票負發票人之票據責任。
    (四)再者，由自己之行為表示以代理權授與他人，或知他人表
      示為其代理人而不為反對之表示者，對於第三人應負授權
      人之責任。但第三人明知其無代理權或可得而知者，不在
      此限，民法第169條定有明文。本件系爭支票既係逸出被
      上訴人授權之範圍而簽發，並由呂祥和持向上訴人借款，
      應再審究者，為被上訴人就系爭支票之簽發行為，是否應
      負民法第169條所定之表見授權人責任。按被上訴人係為
      買車而委託戊○○向安泰銀行辦理貸款，為辦理分期清償
      ，並將空白支票及支票印鑑章交與戊○○，已如前述。惟
      呂祥和係因被上訴人向安泰銀行辦理貸款無法獲准，而轉
      向丙○○及上訴人借款，此已據證人丙○○於原審證稱：
      「（提示支票二張？）我有看過這兩張支票，是小陳說甲○○要借錢，當時被告的貸款沒有通過，要用現金來買，
      所以要借錢，……」、「因為跟銀行貸款貸不下來，是小
      陳跟我們談貸款，當初看車買車都是小陳跟我談的，被告
      都沒有出面，貸款也是小陳出面……」、「因為交涉過程
      都是由小陳負責，所以我們把錢交給他」（原審卷第39頁
      ），及本院證稱：「這2張支票是小陳即是甲○○買車的
      委託人拿去向上訴人丁○○借錢，當時我在場，94年4月
      交的，是安泰銀行對面交的，是借85萬元，因為甲○○買
      車現金不夠一百多萬元，我自己就先借給小陳80萬元，他
      有押2台車給我，他開本票給我，我是領現金給他」等語
      ，按向銀行業者辦理貸款，與向其他私人借款，其計收借
      款之利率、貸款者之誠信均屬不同，被上訴人願向銀行貸
      款，未必即屬願向私人貸款購車，此業如前述；縱使被上
      訴人向安泰銀行借款為安泰銀行所拒，亦不表示被上訴人
      欲向其他私人借款，縱依上訴人所述，呂祥和確有將被上
      訴人之身分證及被上訴人、被上訴人之配偶之存摺交予上
      訴人參閱，但取得上開文件之原因甚多，即使能認為被上
      訴人授權呂祥和向銀行借款，未必即屬囑託呂祥和對私人
      借款，上訴人未向為被上訴人查證逕認呂祥和有代理被上
      訴人借款之權，亦有疏失，依前開規定，難認被上訴人應
      負表示授權人之責任。
  三、綜上所述，本件被上訴人既無須負系爭支票之發票人責任
      ，則上訴人依票據之法律關係，請求被上訴人應給付系爭
      票款，並自提示日起依週年利率6％計算之利息，即屬無
      據，應予駁回。原審判決駁回上訴人之請求，經核並無違
      誤，上訴人上訴意旨指摘原審判決不當，求予廢棄改判，
      核無理由，應予駁回。
  四、本件事證已臻明確，兩造其餘之攻擊或防禦方法及未經援
      用之證據，經本院審酌後，認為均不足以影響本判決之結
      果，自無逐一詳予論駁之必要，併此敘明。
伍、據上論結，本件上訴為無理由，依民事訴訟法第436條之1第
    3項、第449條第1項、第78條，判決如主文。
中　　華　　民　　國　　96　　年　　5 　　月　　18　　日
                  民事第四庭    審判長法  官　許秀芬
                                      法  官　周靜秀
                                      法  官　王  銘
上正本證明與原本無異。
本件不得上訴。
中　　華　　民　　國　　96　　年　　5 　　月　　18　　日
                                      書記官
